【裁判字號】    97,重訴,78
【裁判日期】    971128
【裁判案由】    侵權行為損害賠償
【裁判全文】
臺灣苗栗地方法院民事判決              97年度重訴字第78號
原      告  甲○○
            丙○○○
上列2人共同送達代收人 林堡欽律師
                      住臺中市○區○○路3段160號12樓之2
被      告  丁○○    住苗栗縣通霄鎮福興里10鄰113號
上列當事人間請求侵權行為損害賠償事件，經本院刑事庭移送前
來（97年度交附民字第25號），本院於民國97年11月20日言詞辯
論終結，判決如下：
    主  文
被告應給付原告丙○○○新臺幣拾陸萬元，及自民國九十七年
六月十九日起至清償日止，按週年利率百分之五計算之利息。
原告其餘之訴駁回。
訴訟費用由被告負擔百分之四，餘由原告負擔。
本判決第一項得假執行。
原告其餘假執行之聲請駁回。
    事實及理由
一、原告起訴意旨略以：
（一）被告從事廢棄物資源回收及木材、建材批發業，平日駕駛
      以該行號為登記車主之車牌號碼：828-RD號自用大貨車載
      運回收或出售之物品，兼受客戶委託運送其他貨物，駕駛
      汽車為其附隨業務，且其原領有之駕駛執照業經主管機關
      註銷而無駕駛執照，仍於民國96年12月5 日晚間，駕駛上
      開大貨車載運客戶託運之鐵球一批，沿苗栗縣苗140 線道
      路由東（三義鄉）往西（苑裡鎮）行駛，而執行其駕駛業
      務，於同日19時25分許，被告駕駛上開大貨車行至苗栗縣
      苑裡鎮田心里4 鄰碳烤小吃店前時，依道路交通安全規則
      第94條第3 項規定，本應注意車前狀況，隨時採取必要之
      安全措施，又當時雖係夜間，但天候晴，該路段有照明，
      柏油路面乾燥、無缺陷，無障礙物，視距良好，並無不能
      注意之情形，竟疏未注意前方欲穿越道路前往碳烤小吃店
      之行人楊青蓉（原名：楊庭佳）、張博清尚停留在快車道
      上，未及時將大貨車煞停，適楊青蓉、張博清穿越道路時
      亦未注意左右來車，迨發現丁○○所駕大貨車駛近，已不
      及閃避，上開大貨車之車頭，遂直接撞擊楊青蓉之身體，
      楊青蓉遭撞後再推撞身旁之張博清，張博清隨即倒地，因
      此受有嚴重頭部外傷、顱骨骨折、腦內出血等傷害，陷入
      昏迷，經送醫急救，仍於96年12月12日不治死亡。
（二）原告2 人係死者張博清之父、母，因被告前述重大過失行
      為，原告甲○○受有張博清之醫療費用支出損害新臺幣（
      下同）9,618 元、喪葬費用之支出145,400 元、喪失扶養
      權利之損害1,660,785 元、原告丙○○○亦受有喪失扶養
      權利之損害1,990,787 元，又原告2 人各主張300 萬元之
      慰撫金。爰依侵權行為損害賠償之法律關係，提出本件訴
      訟，並聲明：被告應給付原告甲○○3,315,803 元，被告
      應給付原告丙○○○4,990,787 元，及各自起訴狀繕本送
      達翌日（97年6 月19日）起至清償日止按週年利率百分之
      5 計算之利息；原告2 人均願供擔保請准宣告假執行，及
      提出起訴書、醫療單據、喪葬費用影本、簡易生命表、經
      常性支出資料等件為證。
二、被告則以：張博清在道路交通號誌70公尺處穿越馬路，且未
    快速通過，被告亦未收到駕照遭註銷之通知，回想車禍當時
    ，早已發現楊青蓉、張博清2 人橫越馬路且已達中線處，發
    現當時距離尚有70公尺許，以正常推測，該2 人早已通過，
    而當被告行車至停車定點時，該2 人尚在右線路中央，當被
    告車停住時，看到死者右轉至楊青蓉前方後，兩人同時倒地
    ，下車察看發現楊青蓉壓在死者身上，後來站在楊青蓉身側
    ，楊青蓉才爬起，稱未受傷，死者致命傷係頭、頸部著地破
    裂所致，該2 人亦未骨折，可想而知，此一案件若要硬坳被
    告撞該2 人，被告無法認同，當時被告車亦停在路中間，未
    嚴重左偏或右偏，如真有撞人致死，被告之車輛將不能使用
    ，但現仍使用中等語置辯，並聲明：駁回原告之訴及假執行
    之聲請。
三、按因故意或過失，不法侵害他人之權利者，負損害賠償責任
    ；故意以背於善良風俗之方法，加損害於他人者亦同；違反
    保護他人之法律，致生損害於他人者，負賠償責任；但能證
    明其行為無過失者，不在此限。又按汽車、機車或其他非依
    軌道行駛之動力車輛，在使用中加損害於他人者，駕駛人應
    賠償因此所生之損害；不法侵害他人致死者，對於支出醫療
    及增加生活上需要之費用或殯葬費之人，亦應負損害賠償責
    任；不法侵害他人致死者，被害人之父、母、子、女及配偶
    ，雖非財產上之損害，亦得請求賠償相當之金額；不法侵害
    他人之身體、健康、名譽、自由、信用、隱私、貞操，或不
    法侵害其他人格法益而情節重大者，被害人雖非財產上之損
    害，亦得請求賠償相當之金額；民法第184 條、第191 條之
    2 前段、第192 條第1 項、第194 條及第195 條第1 項前段
    定有明文。
四、經查：
（一）被告前述過失致張博清於死之事實，經被告於警詢時自承
      ：「我當時看見張博清與楊庭佳要穿越馬路時，我大概離
      他們約13至14公尺左右，我當時有立即踩煞車，但當車輛
      完全停止，還是去碰撞他們2 個人，因我認為他們2 個人
      應該來得及跑過馬路去」、「我所駕駛之自大貨車828-RD
      是在保險桿中間靠右一點點去撞到楊庭佳碰撞到張博清，
      然後張博清才會因此撞到頭部造成如此嚴重的傷」、「我
      有駕照但被註銷」等語（見臺灣苗栗地方法院檢察署96年
      度相字第561 號卷第9 、10頁），並於偵查中陳稱：「我
      載的鐵球很精密不能有任何撞擊，所以我的車速保持在40
      公里左右，…我車速降到30幾公里，後來我發現前方13、
      14公尺有人已經走到路中間，我就踩煞車，我以為他們可
      以閃得過，但還是被我的車頭撞到，他們是被我車前保險
      桿撞到跌倒，我看到那一男一女走路，男左女右，是女的
      被我撞到，然後女的推撞到男的，男的頭部才撞到地面」
      等語（見前述相字卷第34頁正、反面），於本院言詞辯論
      時陳稱：「我發現他們的時候還有6 、70公尺左右，在閃
      黃燈的時候，我就發現他們，…，我在號誌燈那邊就可以
      過馬路了，號誌燈一百公尺內禁止行人跨越」等語（見本
      案卷第71、72頁），並經證人楊青蓉於偵查及審理中，迭
      就：伊與張博清在事故現場欲穿越道路前往碳烤小吃店，
      2 人越過行車分向線，行至對向快車道接近中央處時，張
      博清提醒伊「有車」，伊轉身發現大貨車駛近，但不及閃
      避，隨即被大貨車車頭撞擊而倒地，起身時看到張博清倒
      在地上，額頭、後腦勺都受傷流血，且已昏迷不醒，事後
      伊也全身疼痛等情指證歷歷（見前述相字卷第32頁；本院
      97年度交訴字第14號業務過失致人於死刑事卷宗第61至70
      頁），以上證據互核大致相符，足認被告確實於上開時、
      地以上開大貨車撞擊楊青蓉而推撞張博清受傷致死。
（二）被告於本件審理中否認撞擊張博清，並以前詞置辯。惟查
      ：被告所駕大貨車車頭確有撞擊楊青蓉身體之事實，除被
      告於警詢及檢察官偵查時，一再明確自承歷歷，已如前述
      外，證人楊青蓉於偵查中及本院審理時一再證述明確，楊
      青蓉並於審理中清楚指稱：「我有感覺我被撞到」、「（
      問：撞擊力道大不大？）蠻大的，因為有飛行」、「我撞
      到它的大概中間的部位」、「就是雨刷下面跟保險桿上面
      」、「（問：撞到你身體的哪邊？）右邊」、「（問：右
      邊是右肩膀嗎？）就是整面撞擊」等語（見前述本院刑事
      卷第64至65頁），觀諸李綜合醫院大甲分院於96年12月11
      日所出具診斷證明書之記載，事故發生後楊青蓉受有：「
      頸部、胸部及大腿挫傷」等傷害（見前述相字卷第6 頁）
      ，倘若楊青蓉係與張博清拉扯以致跌倒，其傷勢理應發生
      在四肢、肩、臀等突出而容易先觸及地面之部位，不至於
      連頸部、胸部均都受到挫傷，是楊青蓉頸部、胸部所受傷
      勢可以合理推論係遭外力突然撞擊所造成，其證述遭被告
      所駕大貨車撞擊之情節，顯然較被告所持辯解更為可信。
      再者，依證人楊青蓉所述，當時張博清已先發現大貨車駛
      近2 人，並出言警告楊青蓉，則縱使張博清意欲保護楊青
      蓉而出手拉扯，致楊青蓉重心不穩跌倒，身為成年男性、
      力量應強於楊青蓉之張博清當不至於跟著倒地，然本案事
      實經過卻是張博清不但當場倒地，甚至向後倒下以致後腦
      遭受重擊，唯有張博清為遭大貨車撞擊之楊青蓉撞及、推
      擠，猝不及防下，方有可能造成如此結果。
（三）本件事故發生於96年12月5 日19時25分許，地點在苗栗縣
      苑裡鎮田心里4 鄰碳烤小吃店前、苗140 線道路由東往西
      方向之快車道上，該路段為雙向4 車道，劃有快慢車道分
      隔線、行車分向線及路面邊線，路面鋪裝柏油，且乾燥、
      無缺陷、無障礙物，事故發生當時天候晴，雖係夜間但有
      照明，視距良好，被告所駕大貨車行動狀態為向前直行中
      ，張博清為穿越道路中，大貨車撞擊部位為前車頭，事故
      發生後，大貨車之車頭前方約2.1 公尺處之快車道路面上
      遺留有血跡，大貨車後方則無明顯煞車痕跡，當時被告無
      駕駛執照等情，此有苗栗縣警察局通霄分局社苓派出所道
      路交通事故現場圖1 紙、道路交通事故調查報告表(一)、(二)
      各1 件、道路交通事故照片20張及舉發違反道路交通管理
      事件通知單1 紙可稽（見前述相字卷第17至23、26、51至
      58頁），並經證人黃國華到庭證述無訛（見前述本院刑事
      卷第72至75頁）。對照前揭被告之陳述及證人指陳之情節
      ，益徵被告所駕駛之前述大貨車在事故現場路段之快車道
      上撞擊楊青蓉、張博清之事實，顯堪認定。
（四）綜上所述，被告確於前揭時、地撞擊楊青蓉推撞張博清受
      傷致死無訛。按汽車行駛時，駕駛人應注意車前狀況，並
      隨時採取必要之安全措施，道路交通安全規則第94條第3
      項訂有明文。此一交通法令所要求之注意義務，恆為車輛
      駕駛人之基本認知與技術，以被告曾考領普通大貨車駕駛
      執照之條件及多年駕車經驗，對前述注意義務之內容自應
      甚為熟稔。被告駕駛大貨車在上開道路行駛，既負有前述
      注意義務，依事故發生時現場之天候、路況，亦無不能注
      意之情事，卻疏於注意，於前方有行人楊青蓉、張博清欲
      穿越道路，仍停留在快車道上之際，未及時將大貨車煞停
      ，以致撞擊楊青蓉、張博清而肇事，被告對本件事故之發
      生，顯有應注意、能注意而不注意之過失情事，雖楊青蓉
      、張博清於穿越道路時未注意左右來車，同有過失，亦不
      足以解免被告之責任。尤其被告在偵查中自承肇事當時車
      速僅30幾公里，在13、14公尺前即已看到楊青蓉及張博清
      2 人，能描述當時該2 人係「男左女右」，在本院更翻異
      前詞，陳稱在70公尺前即看到該2 人等語（見本案卷第33
      、72頁），則肇事當時雖為夜間，但被告有充足之時間及
      機會採取煞車措施並得將車速降至完全靜止，以避免撞擊
      該2 人，卻認楊青蓉及張博清2 人應及早穿越馬路，而未
      採取必要且充足之迴避措施致撞擊該2 人，由以上證據，
      可見被告不無：「我的車上有精密鐵球，所以不能用力煞
      車，因此前面2 人要自己想辦法早點通過」之心態，非但
      顯有重大過失，甚至已接近「就算撞擊該2人 亦無所謂」
      之未必故意或間接故意之心態，故縱使張博清係屬違規穿
      越馬路，並疏未注意左右來車，亦不影響被告對系爭車禍
      之發生，應負次要過失之責任。
（五）本件事故經檢察官於偵查中先後囑託臺灣省竹苗區車輛行
      車事故鑑定委員會、臺灣省車輛行車事故覆議鑑定委員會
      為鑑定，鑑定意見咸認張博清與楊青蓉穿越道路未注意左
      右來車為肇事主因，被告無照駕駛大貨車未注意車前狀況
      撞擊路上穿越道路之行人為肇事次因（見前述相字卷第66
      至68、73 頁 ，其中臺灣省車輛行車事故覆議鑑定委員會
      函之鑑定意見僅增列「夜間」2 字，結論與臺灣省竹苗區
      車輛行車事故鑑定委員會鑑定意見書無異），均與本院之
      認定相同，則被告確有前述過失之事實，更無疑問，本院
      97年度交訴字第14號判決，亦同此見解。
（六）張博清因本件事故導致嚴重頭部外傷、顱骨骨折、腦內出
      血及昏迷，經送往李綜合醫院大甲分院急救，當日再轉送
      臺中榮民總醫院住院治療，延至96年12月12日10時18分許
      ，仍因中樞神經衰竭不治死亡，此經臺灣苗栗地方法院檢
      察署檢察官督同檢驗員相驗無誤，有相驗筆錄、相驗屍體
      證明書、檢驗報告書各1 件及相驗照片12張為證（見前述
      相字卷第27至28、37至48、60至62頁），另有臺中榮民總
      醫院法醫參考病歷摘要、診斷證明書各1 紙、大甲李綜合
      醫院函暨所附張博清病歷1 件可參（見前述相字卷第4 至
      5 頁；審理卷第31至43頁）。被告對於本件事故之發生既
      有重大過失，張博清亦因本件事故傷重死亡，被告之過失
      行為與張博清死亡之結果間，自有相當因果關係。
（七）由上述各節參互佐證，足認被告於警詢與偵查中之陳述，
      係確與事實相符，故被告確應對原告2 人負侵權行為損害
      賠償責任。
五、原告2 人為張博清之父母，此經本院依職權調取原告2 人之
    戶籍資料附卷可稽（見本案卷第35、36頁），則被告應負之
    損害賠償責任如次：
（一）原告甲○○之部分：
１、醫療費用：原告提出被告不爭執其為真正之張博清醫療單據
    （見本院97年度交附民字第25號卷第11至14頁），其金額共
    計為9,618元，應屬可採。
２、喪葬費：原告甲○○請求145,400 元，並提出被告不爭執其
    為真正之單據等件為證（見本院97年度交附民字第25號卷第
    15、16頁），核其項目及總金額，均未逾社會一般禮俗，應
    屬可採。
３、扶養費用：原告甲○○主張案發當時其為62歲，依內政部臺
    閩地區男性簡易生命表所示，平均餘命為19點41年，依行政
    院主計處平均每人民間消費支出計算，95年平均每人每年支
    出239,017 元，扣除中間利息及原告2 人尚有另一名子女，
    則被告應給付之扶養費為1,660,785 元等語，並提出95年臺
    閩地區簡易生命表、家庭平均每戶全年經常性收支表等件附
    於本院97年度交附民字第25號卷第17至26頁可稽，本院依職
    權查詢之戶籍資料，發現原告2 人現確僅有一名子女乙○○
    （見本案卷第40、42頁），但本院依職權查詢原告甲○○之
    財產，發現其名下有10筆土地，依公告地價計算之價值，即
    高達6,229,560 元（見本案卷第18至21頁），顯超過其主張
    之前述扶養費用。按：「直系血親尊親屬，依民法第1117條
    規定，如能以自己財產維持生活者，自無受扶養之權利。易
    言之，直系血親尊親屬受扶養之權利，仍應受不能維持生活
    之限制」（最高法院96年度臺上字第2823號判決意旨參照）
    ，是原告甲○○既能以自己之財產維持生活，即無向張博清
    請求扶養之權利，故原告甲○○此部分主張，尚非可採。
４、慰撫金：爰斟酌原告甲○○扶養張博清成年，歷此喪子之痛
    ，對被告應得請求慰撫金，以及原告甲○○之身分、財產、
    被告之職業、財產所得（見本案卷第23、24頁）、福興國民
    小學畢業（見本案卷第72頁）等一切情事，並參考上級審晚
    近類似案情之判決（例如：臺灣高等法院臺中分院97年度上
    字第195 、96年度上字第333 號判決等）之量酌情形，認被
    告應給付原告甲○○慰撫金120 萬元為合理，原告請求逾此
    部分應予駁回。
５、綜上所述，原告甲○○所受之損害為1,355,018 元。惟原告
    甲○○應承受張博清之主要過失責任，且被告之汽車強制責
    任保險人富邦產物保險股份有限公司業已賠付原告甲○○1
    人150 萬元，此有原告提出之賠付資料1 件附於本案卷第74
    頁可稽，此部分依強制汽車責任保險法第32條：「保險人依
    本法規定所為之保險給付，視為被保險人損害賠償金額之一
    部分；被保險人受賠償請求時，得扣除之」之規定，應視為
    被告損害賠償金額而予以扣除，故原告甲○○自不得再向被
    告請求其他之損害賠償，從而本件原告甲○○部分之請求為
    無理由，應予駁回。
（二）原告丙○○○之部分：
１、扶養費用：原告丙○○○主張案發當時其為59歲，依內政部
    臺閩地區女性簡易生命表所示，平均餘命為25點24年，依行
    政院主計處平均每人民間消費支出計算，95年平均每人每年
    支出239,017 元，扣除中間利息及原告2 人尚有另一名子女
    ，則被告應給付之扶養費為1,990,787 元等語，並提出前述
    95年臺閩地區簡易生命表、家庭平均每戶全年經常性收支表
    等件為證。按：「74年6 月3 日修正公布之民法第1116之1
    規定：『夫妻互負扶養之義務，其負扶養義務之順序與直系
    血親卑親屬同，其受扶養權利之順序與直系血親尊親屬同」
    ，最高法院著有79年臺上字第2629號判例可資參照，又按：
    「負扶養義務者有數人，而其親等同一時，應各依其經濟能
    力，分擔義務。又夫妻互負扶養之義務，其負扶養義務之順
    序與直系血親卑親屬同，民法第1115條第3 項及第1116條之
    1 前段定有明文。夫妻互負扶養義務之順序既與直系血親卑
    親屬同，自應與直系血親卑親屬各依其經濟能力，分擔扶養
    義務」（最高法院82年度臺上字第743 號判決意旨參照）。
    是對原告丙○○○負有扶養義務者，除張博清及乙○○外，
    尚有原告甲○○及原告2 人唯一女兒乙○○（見本案卷第70
    頁）。然張博清名下並無任何財產，年收入僅約221,802 元
    （見本案卷第56至60頁），而乙○○名下之不動產價值為2,
    852,650 元，每年收入25萬元以上（見本案卷第62至66頁）
    ，依前述扶養義務人之經濟能力，自應由原告甲○○負擔對
    於原告丙○○○之扶養費用，而張博清收入微薄，僅能維持
    自身之生活，並無經濟能力扶養原告丙○○○，是原告丙○○○請求扶養費用損害賠償之部分，並無理由，此部分請求
    應予駁回。
２、慰撫金：爰斟酌原告丙○○○扶養張博清成年，歷此喪子之
    痛，對被告應得請求慰撫金，以及原告丙○○○之身分、財
    產、被告之職業、財產所得（見本案卷第23、24、57頁），
    以及能識字讀報之智識程度（見本案卷第73頁被告陳述）等
    一切情事，並參考上級審晚近類似案情之判決（例如：臺灣
    高等法院臺中分院97年度上字第195 、96年度上字第333 號
    判決等）之量酌情形，認被告應給付原告丙○○○慰撫金12
    0 萬元為合理，原告請求之慰撫金，逾此部分應予駁回。
３、綜上所述，原告丙○○○所受之損害為慰撫金120萬元。
（三）與有過失之計算：
      按：「損害之發生或擴大，被害人與有過失者，法院得減
      輕賠償金額或免除之，民法第217 條第1 項定有明文。此
      項規定之目的，在謀求加害人與被害人間之公平，故在裁
      判上法院得以職權減輕或免除之」，最高法院著有85年臺
      上字第1756號判例可資參照。經前述鑑定及覆鑑結果，認
      張博清與楊青蓉夜間穿越道路未注意左右來車為肇事主因
      （見前述相字卷第68、73頁），原告甲○○亦自承：張博
      清及被告均有過失等語（見本案卷第70、71頁），故被告
      應負3 成責任，原告2 人則應承擔張博清之7 成責任。是
      原告丙○○○得請求之金額為36萬元。
六、綜上所述，原告2 人依侵權行為之法律關係，請求被告損害
    賠償，原告甲○○主張之部分為無理由，而原告張賴億妹之
    主張，在36萬元及其利息之範圍內為有理由，應予准許，本
    院就此部分，應按民事訴訟法第389 條第1 項第5 款規定，
    依職權宣告假執行，逾此部分之主張及假執行之聲請則均應
    予以駁回。
七、本件事證已臻明確，兩造其餘主張、陳述與舉證，經審酌與
    本院前開判斷不生影響，爰不再予逐一論述。又本件原告提
    起刑事附帶民事訴訟，經本院刑事庭依刑事訴訟法第504 條
    第1 項移送前來，依同條第2 項規定免納裁判費，惟依民事
    訴訟法第79條規定，仍應為訴訟費用負擔之諭知。以上均併
    此敘明。
八、訴訟費用負擔及假執行宣告之依據：民事訴訟法第79條、第
    389 條第1 項第5 款。
中    華    民    國    97    年    11    月    28    日
                  民事庭法  官  伍偉華
以上正本係照原本作成。
如對本判決上訴，須於判決送達後20日內向本院提出上訴狀。
                        書記官  黎東成
中    華    民    國    97    年    11    月    28    日


司法院資訊處製作；財團法人民間司法改革基金會備份。
